【裁判字號】    98,訴,1892
【裁判日期】    990503
【裁判案由】    交付金錢等
【裁判全文】
臺灣臺中地方法院民事判決  98年度訴字第1892號
原      告  甲○○
被      告  乙○○
訴訟代理人  丁○○
訴訟代理人  陳益軒  律師
複代理人    戊○○
上列當事人間交付金錢等事件，本院於民國99年4月19日言詞辯
論終結，判決如下：
    主      文
原告之訴及假執行之聲請均駁回。
訴訟費用由原告負擔。
    事實及理由
一、原告起訴主張：(一)門牌號碼臺北市○○路○段74巷21號5樓房
    屋及其坐落土地(下稱系爭臺北房地)為兩造及訴外人丙○○
    3人共有，應有部分各1/3，並於民國85年8月起，由被告管
    理出租與第三人，每月租金新臺幣(下同)2萬元，嗣於95年7
    月1日由原告及訴外人丙○○委任被告出賣與第三人己○○
    ，價金1072萬元，扣除必要費用後，餘款1030萬元，原告應
    得0000000元，詎被告假借各項藉口扣款，而僅給付原告230
    萬元，而被告扣款明細中，除「2.5萬還麗莎欠款」及「4.3
    萬南投鐵皮屋費用含油漆費用」等2項為真實外，其餘均不
    實在，原告亦不承認，是被告應再給原告0000000元「計算
    式：0000000-0000000-00000-03000＝0000000」，爰本於民
    法第541條第1項之規定，請求被告給付0000000元。(二)系爭
    臺北房地雖於95年7月1日出賣，惟被告自85年8月起至95年1
    2月止，仍將系爭臺北房地出租與第三人，被告收得租金應
    交還原告833333元「計算式：125月×2萬元/月÷3(應有部
    分比例)＝833333元」。又門牌號碼南投縣南投市○○路308
    巷5號房屋及其坐落土地(下稱系爭南投房地)係借名登記在
    被告名下，實際兩造應有部分各1/2。被告自92年1月起將系
    爭南投房地出租與第三人，每月租金7000元，迄98年8月止
    ，被告收得租金應交還原告28萬元「計算式：80月×7000元
    /月÷2(應有部分比例)＝280000元」，爰本於民法第541 條
    第1項之規定，如認為被告前揭出租行為未受委任，則備位
    依民法第173條第2項準用第541條之規定，請求被告給付000
    0000元，爰提起本件訴訟，請求被告應給付0000000元，及
    自起訴狀繕本送達翌日起至清償日止，按年息5%計算之利息
    ，並陳明願供擔保，請准宣告假執行。
二、被告則以：(一)系爭臺北房地於95年7月1日出賣時，係由兩造
    及被告以監護人身份，代理弟弟丙○○共同簽署買賣契約，
    是有關買賣價金之給付，若非有原告本人之同意之下，則殊
    無逕依照被告之意見予以分配之理。而全部買賣價金1072萬
    元，扣除仲介等相關費用後，實際可分配之金額約為1030萬
    元，已按繼承人3人即兩造及訴外人丙○○等3人平均分配，
    僅當時鑑於弟弟丙○○尚未成年，仍待姐妹2人共同負擔扶
    養費，兩造約定均各先提出50萬元，合計100萬元予弟弟丙○○，供其將來之生活及教育費用所需，並約定給付外婆陳
    徐英妹安養費用10萬元；又原告先前將遺產即臺中縣霧峰鄉
    ○○段第204號房屋予以賤賣180萬元，致損失50萬元，原告
    亦同意賠償被告及弟弟丙○○損失；另召開家族會議支付紅
    包6000元，加計原告所自認應分擔之系爭南投房地於辦理分
    割前之修繕費用43000元、原告向被告所借支之25000元，原
    告所應得之金額僅0000000元，乃經原告同意，由仲介公司
    將223萬元匯款原告。(二)系爭南投房地早於91年1月31日經兩
    造辦理遺產分割完成，由被告取得系爭南投房地，原告對於
    系爭南投房地92年1月起至98年8月止租金，並無租金分配之
    權利。(三)被告固有收取系爭臺北房地85年8月至95年12月止
    ，每月租金2萬元之事實。惟兩造已於92年4月5日就系爭臺
    北房地85年8月起至92年4月5日止租金遺產約定處理方式達
    成協議，原告並分得142442元；又系爭房地92年4月5日起至
    95年12月止被告所收取之租金，係用於家庭之支出及兩造弟
    弟丙○○生活及教育費用，亦有用於原告之生活及保險所需
    ，支出早已逾租金收入，並無租金可分配原告等語置辯，請
    求駁回原告之訴及假執行之聲請，益陳明如受不利判決，願
    供擔保，請准宣告免為假執行。
三、原告主張系爭臺北房地為兩造及訴外人丙○○3人共有，應
    有部分各1/3，於85年8月起至95年12月止，由被告管理出租
    與第三人，每月租金2萬元，並於95年7月1日由原告及訴外
    人丙○○委任被告出賣與第三人己○○，價金1072萬元，扣
    除必要費用後，餘款1030萬元，被告僅給付原告230萬元及
    被告自92年1月起將系爭南投房地出租與第三人，每月租金
    7000元之事實，業據原告提出不動產買賣契約書、被告手寫
    分配款、系爭南投房地第二類謄本等件為證，並為被告所不
    爭執，此部分事實，堪信為真實。又原告主張系爭臺北房地
    ，其仍有買賣價款0000000元、租金833333元及系爭南投房
    地租金28萬元可供分配之事實，固據其提出存證信函等件為
    證，惟為被告所否認，並以前詞置辯。經查，
  (一)依被告所提出之96年1月17日結帳單所載，系爭臺北房地買
    賣價款於96年1月17日結清，其中0000000元匯入訴外人丙○○設在南投中山街郵局第00000000000000號帳戶，230萬元
    匯入甲○○設在新竹商銀中和簡易分行第00000000000號帳
    戶，223萬元匯入乙○○設在遠東商銀台中文心分行第00000
    000000000號帳戶。而本院依被告聲請，調閱臺灣臺中地方
    法院檢察署97年度偵字第25389號全卷，證人庚○○於98年3
    月4日檢察官訊問時結證稱：「(問：你見過這份結帳單？)
    答：這份是在交屋時代書出具的，當時我也在場，內容我有
    看過。那時甲○○、乙○○也有在場。雙方簽完名後，會傳
    給公司，公司再傳真給撥款銀行，一定要他們親自簽名，才
    會依照結帳單記載金額匯款，雖然手續是代書做的，但是我
    都會在場。至於匯款金額多少，是他們自己內部協調，我不
    清楚。」，顯見系爭臺北房地買賣價款以230萬元分配，係
    經原告同意，此觀原告亦於結帳單上匯款帳戶及賣方簽章處
    簽名自明。是原告主張其就系爭臺北房地仍有買賣價款
    0000000元可供分配，即不足採信。
  (二)依被告所提出之91年1月31日遺產協議書及財政部臺灣省中
    區國稅局遺產稅免稅證明書所載，兩造父親辛○遺產中之系
    爭南投房地係分割由被告繼承。而本院依被告聲請，調閱臺
    灣臺中地方法院檢察署97年度偵字第25389號全卷，證人壬○○於98年4月9日檢察官訊問時結證稱：「問：契約書(指
    遺產協議書)上面蓋章、用印時，甲○○、乙○○都有親自
    到場？答：是。我先把文件交給甲○○、乙○○看過後，他
    們才用印。」、「問：當初借名登記事宜有無聽聞？答：沒
    有。他們說這種繼承方式他們都同意。」、「問：當初甲○○到事務所你如何跟他們解說？答：我先詢問他們分配事宜
    是否都同意，他們說是，之後他們看完文件才用印。」、「
    問：當場甲○○雖有同意南投房子登記在乙○○名下，他有
    問過你所謂借名登記意思？答：沒有印象。」，顯見兩造於
    91年1月31日遺產協議書中，已就其父親辛○遺產達成分割
    協議，將系爭南投房地分割為被告單獨繼承，原告復未能證
    明系爭南投房地僅係借名登記於被告名下。是系爭南投房地
    於91年1月31日分割予被告單獨繼承後，92年1月起至98年8
    月止之租金收入，當歸屬被告所有，原告主張其仍有應有部
    分1/2，合計28萬元租金可供分配，亦不足採信。
  (三)另被告所提出兩造於92年4月5日同意書所載：「1、經協議
    霧峰房屋所賣得之金額於92年3月28日匯入乙○○、甲○○
    大里市農會共同戶內，往後若有任何一方欲使用需經參方乙○○、甲○○、丙○○或其監護人同意方可使用，任一方不
    同意則皆不得動用。2、茲同意收取乙○○所支付之肆拾貳
    萬柒仟參佰貳拾柒元內金額三分之一為全部遺產之甲○○應
    得部分，此後再無任何異議。金額為壹拾肆萬貳仟肆佰肆拾
    貳元整收訖無誤。3因弟弟癸○年紀尚小無自理生活能力，
    特將子○○之理賠及丑○○賠償之部分作為弟弟教育基金及
    生活所需之用，當癸○達到法定年齡可自主時，若還有剩餘
    則再由乙○○、甲○○、丙○○三人平均分配。4、台北房
    屋一事在癸○未達法定年齡時，暫由乙○○保管或出租，若
    欲出售時任二方同意則可出售，出售之價金再由三方應得之
    部分分配。」，而訴外人丙○○與兩造為同母異父之姐弟，
    對於辛○並無繼承權，為兩造所不爭執，是上開同意書應為
    兩造對其母親遺產及如何照顧未成年弟弟丙○○所作之協議
    ，亦即原告除保留系爭臺北房地日後出賣價金應分配款、兩
    造大里市農會共同帳戶存款、訴外人子○○、丑○○賠償金
    支付弟弟丙○○成年前生活及教育剩餘款外，由被告支付原
    告142442元，作為原告繼承母親遺產之應得部分，是原告主
    張就系爭臺北房地85年8月至95年12月止，仍有租金833333
    元可供分配，已不足採信。況上開租金，已用於房屋修繕、
    房屋稅等生活支出，業據被告提出明細表等件為證，證人即
    兩造弟弟丙○○於99年3月1日本院言詞辯論時亦結證稱：「
    被告訴訟代理人問：請問證人你有無印象你們姊弟何時共同
    生活在一起？你二姐(原告)何時搬離沒有跟你們生活在一起
    生活？答：我們在民國八十四年開始就共同生活在一起，印
    象中是在我幼稚園時大姐（被告）、二姐（原告）、大姊夫
    帶我。後來在民國九十一年二姐搬離，沒有共同生活在一起
    。我爸爸是在九十年十二月過世，所以我記得很清楚。」、
    「被告訴訟代理人問：在這個期間你們姊弟生活費如何來？
    答：是八德路的房租，還有大姊夫工作支付的。」、「我雖
    然是住父親家，但我父親沒有錢，都是大姐和大姊夫支付我
    的生活費。大姐不僅養我，也有養二姐。」，是被告抗辯爭
    臺北房地扣除支出後，並無租金可分配原告，堪信為真實。
四、綜上所述，原告對系爭臺北房地並無買賣價款0000000元、
    租金833333元及系爭南投房地租金28萬元可供分配，其依委
    任之法律關係，並備位依無因管理之法律關係，請求被告應
    給付0000000元，及自起訴狀繕本送達翌日起至清償日止，
    按年息5%計算之利息，即屬無據，其假執行之聲請，亦失所
    附麗，應併予駁回。
五、本件事證已臻明確，兩造其餘攻擊防禦方法及所舉證據，經
    審酌結果，與本件判決結論均無影響，爰不一一論述，附此
    敘明。
六、訴訟費用負擔之依據：民事訴訟法第78條。
中    華    民    國    99    年    5     月    3     日
                  民事第一庭  法  官  劉正中
以上正本係照原本作成。
如對本判決上訴，須於判決送達後20日內向本院提出上訴狀（須
附繕本）。
中    華    民    國    99    年    5     月    3     日
                              書記官


司法院資訊處製作；財團法人民間司法改革基金會備份。
